【裁判字號】    96,上,67
【裁判日期】    970528
【裁判案由】    損害賠償等
【裁判全文】
臺灣高等法院高雄分院民事判決            96年度上字第67號
上  訴  人  徐佩如即達益企業社
訴訟代理人  蔡明哲律師
            黃清江律師
被 上 訴人  甲○○
被 上 訴人  展慶營造股份有限公司
法定代理人  乙○○
共      同
訴訟代理人  阮文泉律師
上列當事人間請求損害賠償等事件，上訴人對於中華民國96年2
月16日臺灣高雄地方法院95年度訴字第881 號第一審判決提起上
訴，本院於97年5月14日言詞辯論終結，判決如下：
    主  文
原判決關於駁回上訴人後開第二項請求部分及該部分假執行之聲
請暨訴訟費用之裁判均廢棄。
被上訴人甲○○應給付上訴人新台幣貳佰伍拾萬元及自民國九十
五年三月二十八日起至清償日止，按年息百分之五計算之利息。
其餘上訴駁回。
第一、二審訴訟費用由被上訴人甲○○負擔二分之一，餘由上訴
人負擔。
本判決第二項於上訴人以新台幣捌拾萬元為被上訴人甲○○供
擔保後，得假執行。但被上訴人甲○○如以新台幣貳佰伍拾萬元
為上訴人預供擔保，得免為假執行。
    事實及理由
一、本件被上訴人展慶營造股份有限公司（下稱展慶公司）之法
    定代理人已於90年6 月25日變更為乙○○，此有股份有限公
    司變更登記表1 紙附卷可稽，該法定代理人聲明承受訴訟，
    核無不合，應予准許。又被上訴人經合法通知，未於言詞辯
    論期日到場，核無民事訴訟法第386 條各款所列情形，爰依
    上訴人之聲請，由其一造辯論而為判決，均合先明。
二、上訴人起訴主張：上訴人為完成承包訴外人聖華營造有限公
    司（下稱聖華公司）之簡易工程，因恐物價上漲，又因被上
    訴人甲○○與建築界各材料廠商熟識，可取得較低之價格，
    乃委託被上訴人甲○○代為購買塑膠管等建材，並於94年10
    月21日款新台幣（下同）250 元至被上訴人甲○○設於高
    雄銀行六合分行第000000000000號帳戶。詎被上訴人甲○○
    竟未依其受託代上訴人購買建材，經上訴人催告後，被上訴
    人甲○○竟以律師函函覆稱伊並未受託代上訴人購買建材，
    謂伊所收受之款項乃上訴人承攬被上訴人展慶公司工程之履
    約保證金，且已為被上訴人展慶公司沒收。惟上訴人並未承
    攬被上訴人展慶公司之工程，自無給付履約保證金予該公司
    之義務。果被上訴人柯任何將上開款項轉交予被上訴人展慶
    公司，則被上訴人甲○○顯已違背其受託任務而為逾越委任
    權限之行為，上訴人自得依民法第544 條規定，請求被上訴
    人甲○○負損害賠償責任。又因被上訴人甲○○未盡受託之
    責，上訴人業以催告函終止委任關係，則被上訴人甲○○取
    得上開款項即屬無法律上之原因。爰依依民法第179 條請求
    返還不當得利，又上訴人與被上訴人展慶公司間亦無任何法
    律關係，被上訴人展慶公司取得上開款項亦屬無法律上原因
    之得利。上訴人亦得依民法第179 條規定向被上訴人展慶公
    司請求返還。並聲明求為判決：(一)被上訴人甲○○或展慶公
    司應給付上訴人250 萬元，及自95年3 月28日（即起訴狀送
    達翌日）起至清償日止，按年息百分之五計算之利息，如其
    中任一被上訴人為給付，他被上訴人於該給付範圍內免給付
    之義務。(二)訴訟費用由被上訴人負擔。(三)願供擔保，請准宣
    告假執行。
三、被上訴人則以：被上訴人展慶公司於94年10月4 日向台灣電
    力股份有限公司（下稱台電公司）台東區營業處投標承攬「
    東配403 號太麻D/S 出口管路預埋工程」（下稱系爭工程）
    ，並於94年10月11日與台電公司台東區營業處簽訂工程採購
    承攬契約，而系爭工程招標前，上訴人即與訴外人朱振欽（
    已於94年11月22日死亡）同赴被上訴人甲○○處，向被上訴
    人展慶公司之實際負責人即被上訴人甲○○表示因系爭工程
    位於台東，其願向被上訴人展慶公司次承攬部分工程。為求
    投標方便，並向被上訴人展慶公司領取公司及負責人之印鑑
    各1 份，代表被上訴人展慶公司前往台電公司台東區營業處
    投開標。被上訴人展慶公司於順利承攬系爭工程後，因惟恐
    上訴人次承攬部分工程不能如期完工，乃要求上訴人提供履
    約保證金250 萬元予被上訴人展慶公司，並入被上訴人甲
    ○○帳戶內，故該250 萬元並非上訴人委託被上訴人甲○○
    購買塑膠管等建材。而本件訴訟實乃因訴外人朱振欽於次承
    攬系爭工程後死亡，被上訴人展慶公司未能即時與上訴人簽
    訂書面契約，且訴人朱振欽死亡後，上訴人無力施作系爭工
    程。於被上訴人展慶公司催告施工下，上訴人恐所繳之履約
    保證金遭被上訴人展慶公司所沒收，始興訴聲稱與被上訴人
    展慶公司並無承攬關係。本件上訴人交付者既係工程履約保
    證金，被上訴人並無依債務不履行或不當得利之法律關係負
    返還之義務。上訴人請求實無理由等語，資為抗辯。並簽辯
    聲明：(一)上訴人之訴及假執之聲請均駁回。(二)訴訟費用由上
    訴人負擔。(三)如受不利之判決，願供擔保，請准免為假執行
    。
四、本件原審對於上訴人之請求，判決：(一)上訴人之訴及假執行
    之聲請均駁回。(二)訴訟費用由上訴人負擔。上訴人聲明不服
    ，上訴聲明求為判決：(一)原判決廢棄。(二)被上訴人展慶公司
    或甲○○應給付上訴人250 萬元，及自起訴狀繕本送達翌日
    起至清償日止，按年息百分之五計算之利息。。如其中任一
    被上訴人為給付他被上訴人於該給付範圍內免給付之義務。
    (三)第一、二審訴訟費用由被上訴人負擔。(四)願供擔保請准宣
    告假執行。被上訴人則答辯聲明：(一)上訴駁回。(二)第二審訴
    訟費用由上訴人負擔。(三)如受不利判決，願供擔保，請准宣
    告免為假執行。
五、兩造不爭執之事項如下，並有款單、存證信函、律師函、
    系爭工程採購承攬契約、切結書、台電公司工程採購投標須
    知影本各1件附卷可稽，堪予採信：
  (一)上訴人於94年10月21日款250 萬元入被上訴人甲○○設於
    高雄銀行六合分行第000000000000號帳戶內。嗣被上訴人甲
    ○○於94年10月25日將該款項予其配偶乙○○。乙○○再
    於94年11月21日轉帳存入被上訴人展慶公司帳戶。
  (二)上訴人於94年12月21日以存證信函向被上訴人甲○○催討25
    0 萬元。
  (三)上訴人曾至被上訴人展慶公司領取被上訴人展慶公司之公司
    章及負責人印章。
  (四)訴外人朱振欽曾代表被上訴人展慶公司向台電公司投標系爭
    工程，經過減價3 次後，由被上訴人展慶公司得標，投標時
    ，上訴人曾在場。嗣訴外人朱振欽死亡後，於其訃文記載上
    訴人為未亡人。
  (五)系爭工程於訴外人朱振欽94年10月21日死亡後，上訴人迄未
    曾進場施工，而系爭工程已由被上訴人展慶公司另行僱工施
    作完工。
  (六)被上訴人展慶公司在標得系爭工程後，已向台電公司繳納履
    約保證金200萬元。
  (七)被上訴人展慶公司於94年11月25日函催上訴人應於94年12月
    5 日進場施作系爭工程，上訴人於94年12月2 日收受後，旋
    於94年12月5 日函覆否認兩造間有承攬關係。該函經被上訴
    人展慶公司於94年12月6 日收受。被上訴人展慶公司即發函
    上訴人表示前開250 萬元為上訴人應繳納給被上訴人展慶公
    司之工程履約保證金。惟上訴人就該信函因招領逾期而未收
    受。
六、兩造爭執之事項為：(一)上訴人有無委任被上訴人甲○○代購
    250 萬元之塑膠管建材？(二)以上訴人名義所匯予被上訴人甲
    ○○之250 萬元是否為上訴人給付被上訴人展慶公司關於系
    爭工程之履約保證金？(三)上訴人依不當得利返還請求權，請
    求被上訴人甲○○或展慶公司給付250 萬元，有無理由？
七、上訴人有無委任被上訴人甲○○代購250 萬元之塑膠管建材
    ？
  (一)按當事人主張有利於己之事實者，就其事實有舉證之責任。
    民事訴訟法第277 條前段定有明文。
  (二)上訴人主張其為完成承包聖華公司之簡易工程，因恐物價上
    漲，乃委託被上訴人甲○○代購塑膠管等建材，而於94年10
    月21日款250 萬元入被上訴人甲○○帳戶內，作為預付款
    ，再於需用時取貨云云，固據其提出款證明聯、簡易工程
    合約書及統一發票為證（見原審卷第9 頁、第55頁至第57頁
    ）惟被上訴人甲○○否認兩造間有何委託代購建材之情事，
    經查上訴人所提款證明聯並未載明款之原因，而交付金
    錢之原因多端，不一而足，自難僅憑金錢之交付，即推認上
    訴人有委任被上訴人甲○○代購塑膠管等建材之事實存在。
    又依上開聖華公司與盛祥鑫工程有限公司（負責人為上訴人
    ）所訂簡易工程合約書所載，該工程總價為440 萬元，然觀
    上訴人因承作上開工程所需而向神州塑膠工業股份有限公司
    （下稱神州公司）購入PVC 硬管之價額。有神州公司於94年
    10月31日開立統一發票之金額140 萬6310元及94年11月30日
    開立統一發票之金額41萬700 元，是上訴人因該工程所須向
    神州公司購入材料費共為181 萬7010元（即0000000 元+410
    700 元=1,817,010元）。又前開統一發票上所載買受人係聖
    華公司而非上訴人，此有神州公司所開立之統一發票2 紙在
    卷足憑（見原審卷第56頁、第57頁）。姑不論前揭統一發票
    所載貨物是否確係上訴人所需而購入，然就統一發票上所載
    金額之建材費亦僅181 萬7010元，而與上訴人主張委由被上
    訴人甲○○代購250 萬元塑膠管建材費差額高達近70萬元，
    是以上訴人主張因前揭簡易工程所需而預付250 萬元委託被
    上訴人甲○○代購塑膠管等建材云云，已難遽予採信。況依
    前揭簡易工程合約、簽約日期係94年10月5 日，向神州公司
    建買建材之日期則分別為94年10月31日及同年11月30日，然
    上訴人自94年10月5 日簽約至上開94年10月31日及94年11月
    31日期間非但未催告被上訴人甲○○依委買契約約定，給付
    代購之建材反而逕向神州公司採購建材，亦與常情有違。參
    以塑膠管建材之口徑尺寸甚繁（見原審卷第56頁、第57頁所
    附統一發票「品名」欄所載），如上訴人確有因前揭簡易工
    程之需要，委由被上訴人代購塑膠管建材，實無未訂約載明
    代購塑膠管之口徑、尺寸及數量之理等事實，足徵上訴人主
    張其有委任被上訴人甲○○代購250 萬元之塑膠管建材云云
    ，尚屬無據，不足採信。從而上訴人主張其與被上訴人甲○
    ○有委任關係，因被上訴人甲○○違背所託任務，將前揭25
    0 萬元轉交他人而逾越委任之權限，而依民法第544 條之規
    定，請求被上訴人甲○○給付250 萬元部分，即為無理由，
    不應准許。
八、以上訴人名義所予甲○○之250 萬元，是否為上訴人給付
    被上訴人展慶公司關於系爭工程之履約保證金？
  (一)查被上訴人展慶公司係於94年10月11日與台電公司簽訂系爭
    工程契約，其契約總價為1689萬元，履約保證金為200 萬元
    ，得由押金（100 萬元）轉繳，如有不足，應予繳足，其繳
    納期限應為決標日（即94年10月4 日）或接獲台電公司通知
    決標日之次日起15日內，系爭工程之開工日期為94年10月18
    日等情，有系爭工程契約、工程採購投標須知、工程採購投
    標須知附註頁系爭工程證明書影本各1 份附卷可稽（見原審
    卷第30頁、第31頁、第34頁、第35頁、第48頁）。而被上訴
    人展慶公司不得將系爭工程契約規定之主要部分或應由被上
    訴人展慶公司自行履行之部分轉包於其他廠商，展慶公司不
    得將契約之部分或全部轉讓予他人。但因公司合併，銀行或
    保險公司履行連帶保證，銀行因權利質權而生之債權，或其
    他類似情形致有轉讓必要，經台電公司書面同意者，不在此
    限。又展慶公司如將得標之工程或工作分包予分包商時，應
    責成分包商自行履行分包契約」等情，於系爭工程契約第6
    條C1約定綦詳（見原審卷第89頁、第90頁）。按被上訴人展
    慶公司於原審主張展慶公司已與朱振欽談妥（系爭工程）管
    道工程部分由朱振欽次承攬，採實作實算方式等情（見原審
    卷第95頁）。又系爭工程之成本價是被上訴人甲○○與朱振
    欽算的，在約定此事時，並無第三者在場。被上訴人甲○○
    係展慶公司之實際負責人等事實，亦據被上訴人甲○○於原
    審供述無訛（見原審卷第148 頁），是被上訴人所為之主張
    縱認屬實，亦僅足證明被上訴人展慶公司於投標系爭工程前
    ，曾與朱振欽核算系爭工程之成本價，並於標得系爭工程後
    ，將其中管道部分施作由朱振欽次承攬，採實作實算方式等
    事實。又被上訴人迄未能證明展慶公司有與上訴人就系爭工
    程有訂立任何次承攬契約；且被上訴人甲○○於原審亦自承
    ：系爭工程投標單上之中文大寫金額係展慶公司所寫，減價
    係甲○○與朱振欽研究後，認為在標金百分之三到百分之五
    內可為斟酌減價，是在投標之前就取得共識等情（見原審卷
    第149 頁）。是上訴人雖曾至被上訴人展慶公司領取展慶公
    司之公司章及負責人印章；及證人即台電公司承辦系爭工程
    發包人員謝耀松固亦於原審證稱上訴人曾於系爭工程投標時
    在場，並於系爭工程投標之多次減價過程中，填寫第1 次之
    減價單，其餘之減價單則為在場之男性（即朱振欽）所填寫
    等情（見原審卷第73頁、第74頁），然亦難據而認上訴人有
    次承攬系爭工程之事實。參以被上訴人展慶公司就系爭工程
    （契約總價為1689萬元）所繳交之履約保證金僅為200 萬元
    ，已如前述，而依照被上訴人甲○○與朱振欽雙方協定（系
    爭工程次承攬之管道工程部分）帶料成本約為七、八百萬元
    ，朱振欽與甲○○洽談此部分工程時，並未提出上訴人之授
    權書等情，亦經被上訴人陳述在卷（見原審卷第150 頁），
    又被上訴人展慶公司於高雄銀行六合分行亦設有帳號000000
    000000之帳戶，亦經被上訴人陳明在卷，並有該帳戶存摺摘
    要影本附卷足憑（見本院卷第172 頁、第174 頁），是上訴
    人如係欲就帶料成本約七、八百萬元之系爭工程次承攬管道
    工程部分，匯履約保證金予被上訴人展慶公司，實無匯款高
    達250 萬元至被上訴人甲○○之帳戶而非被上訴人展慶公司
    前揭帳戶之理。因而，被上訴人主張以上訴人名義所匯予被
    上訴人甲○○之250 萬元，係為上訴人給付被上訴人展慶公
    司關於次承攬系爭工程之履約保證金云云，尚屬無據，不足
    採信。
九、上訴人依不當得利返還請求權，請求被上訴人甲○○或展慶
    公司給付250萬元，有無理由？
  (一)按無法律上之原因而受利益，致他人受損害者，應返還其利
    益。民法第179 條前段定有明文。又民法第182 條第1 項所
    謂「所受之利益已不存在」，非指所受利益之原形不存在者
    而言，原形雖不存在，而實際上受領人所獲財產總額之增加
    現尚存在，不得謂利益不存在。如不當得利之受領人所受利
    益為金錢時，因金錢具有高度可代替性及普遍使用性，只須
    移入受領人之財產中，即難以識別。是原則上無法判斷其存
    在與否，除非受領人能明確證明確以該金錢贈與他人，始可
    主張該利益不存在（最高法院93年台上字第1980號裁判要旨
    參照）。
  (二)上訴人於94年10月21日匯款250 萬入被上訴人甲○○設於高
    雄銀行六合分行第000000000000號帳戶，被上訴人甲○○雖
    主張該款係上訴人為給付被上訴人展慶公司關於系爭工程之
    履約保證金等情，然迄未能就此有利於己之事實主張，舉證
    以實其說，已如前述，則上訴人雖就伊所抗辯該款項係委任
    被上訴人甲○○代購塑膠管等建材之事實，所舉證據尚有疵
    累，而不足採，惟被上訴人甲○○就其領受上訴人所匯交之
    250 萬元即難認有法律上之原因而受利益，上訴人並因之而
    受有損害等事實，堪予認定。又依本院依職權向高雄銀行六
    合分行所調閱之被上訴人甲○○前揭帳號之94年帳戶資料，
    被上訴人甲○○固於94年10月25日將250 萬元轉匯予其配偶
    乙○○；乙○○再於94年11月21日轉帳存入被上訴人展慶公
    司帳戶，然被上訴人甲○○既未能明確證明其係將該250 萬
    元贈與乙○○，是該250 萬元於被上訴人甲○○、乙○○及
    被上訴人展慶公司間之轉讓行為，應屬其3 人間之債權債務
    關係，揆諸前揭最高法院裁判要旨，被上訴人尚難因之主張
    其自上訴人受領之250 萬元利益已不存在。亦難認被上訴人
    展慶公司自乙○○受領之250 萬元係不當得利。從而上訴人
    依不當得利之法律關係請求被上訴人甲○○及展慶公司返還
    該250 萬元；於被上訴人甲○○部分為有理由，應予准許。
    惟於被上訴人展慶公司部分，即屬無據，應予駁回。
十、綜上所述，上訴人依不當得利之法律關係，請求被上訴人甲
    ○○給付250 萬元及自起訴狀繕本送達翌日即95年3 月28日
    起至清償日止，按年息百分之五計算之利息，為有理由，應
    予准許。原審疏未詳查，就此部分及假執行之聲請，遽予駁
    回，尚有未合。上訴意旨指摘原判決此部分不當，求予廢棄
    改判，即為有理由，應由本院將原判決此部分及訴訟費用之
    裁判均予廢棄，並改判如主文第2 項之所示，並就此部分依
    兩造之陳明，分別酌定相當擔保金額，併予宣告假執行及免
    為假執行。又被上訴人展慶公司所受領由乙○○轉帳存入之
    250 萬元，尚非無法律上之原因而受利益，致上訴人受損害
    者。上訴人依不當得利之法律關係請求被上訴人展慶公司返
    還該250 萬元，為無理由，不應准許。原審就此部分為上訴
    人敗訴之判決，並駁回其假執行之聲請，其理由雖有不同，
    惟其結論尚無不合，仍應予維持。上訴意旨，指摘原判決此
    部分不當，求予廢棄改判，為無理由，應予駁回。
十一、本件事證已臻明確，兩造其餘攻擊防禦方法，核與判決之結
    果無影響，爰不一一論述。
十二、據上論結，本件上訴為一部有理由，一部無理由，依民事訴
    訟法第385 條第1 項前段、第450 條、第449 條第2 項、第
    79條，判決如主文。
中    華    民    國    97    年    5     月    28    日
                              民事第三庭
                                  審判長法官  張國彬
                                  法      官  鄭月霞
                                  法      官  吳登輝
以上正本證明與原本無異。
如對本判決上訴，須於判決送達後20日內向本院提出上訴狀，其
未表明上訴理由者，應於上訴後20日內向本院提出上訴理由書（
均須按他造當事人之人數附繕本）。上訴時應提出委任律師或具
有律師資格之人之委任狀，並依附註條文規定辦理。
中    華    民    國    97    年    5     月    29    日
                                  書  記  官  張明賢
附註：
民事訴訟法第466條之1 ：
對於第二審判決上訴，上訴人應委任律師為訴訟代理人，但上訴
人或其法定代理人具有律師資格者，不在此限。
上訴人之配偶、三親等內之血親、二親等內之姻親，或上訴人為
法人、中央或地方機關時，其所屬專任人員具有律師資格並經法
院認為適當者，亦得為第三審訴訟代理人。第1 項但書及第2 項
情形，應於提起上訴或委任時釋明之。
                                                FWQ


司法院資訊處製作；財團法人民間司法改革基金會備份。
